---
title: "Integrando SAGA con R para el análisis de terreno"
author: 'Antony Barja'
date: '2020-01-19'
categories: []
featured: no
image:
  caption: ''
  focal_point: ''
  preview_only: no
lastmod: '2020-01-19T17:44:19-05:00'
projects: []
slug: integrando-saga-con-r-para-el-análisis-de-terreno
subtitle: ''
summary: ''
tags:
- SAGA
- R
authors:
- Antony Barja
- Miguel Angel Garcia
---
### **Introducción**
Es fascinante poder conocer ciertos aspectos del mundo del software libre y de código abierto orientado al análisis de datos espaciales, en está oportunidad quiero mostrarte un pequeño entrenamiento integrando dos softwares super potentes dentro del campo de la geocomputación, el primero es **SAGA**, el cual es un software de Sistema de Información Geográfica de código abierto y el otro es **R**, el cual es un lenguaje de programación libre e interpretado y orientado a objetos, este mismo presenta un gran ecosistema de paquetes para una diversidad de ejes temáticos, entre ellas podemos mencionar a  la estadística, la estadística espacial, la teledetección, web mapping, machine learning, entre otros.

Para este entrenamiento nosotros nos vamos a enfocar en calcular algunos parámetros topográficos y delimitar cuencas hidrográfica tenemos que tener ciertos requerimientos como tener instalado **SAGA** y **R**, de preferencia se recomienda usar la IDE de **Rstudio** para tener una forma más amigable al momento de programar con R.

### **Observación:**
* Se recomienda tener instalado la versión de SAGA **2.3** LTS hasta la **7.0** .

* Si tienes instalado **QGIS** no es necesario instalar SAGA ya que viene por defecto dentro su ecosistema.

* Es importante tener en claro dos conceptos básicos al momento de trabajar con SAGA, estos son las liberías y módulos, entonces:
  * **Liberías:** Hace referencia a todas los "ejes temáticos" que puedes trabajar en SAGA.
  * **Módulos:** Hace referencia a todo los algoritmos de estos ejes temáticos.
  
* Por último, para integrar SAGA con R tenemos que  instalar el paquete **RSAGA** (Alexander Brenning et.al,2018), posteriormente debemos identificar el directorio de trabajo donde está alojado la ruta de los módulos de SAGA.

### **Instalación de los paquetes necesarios para nuestro entrenamiento** 

```{r, eval=FALSE}
libs <- c('RSAGA', 'tidyverse','raster',
          'sp','sf', 'tmap', 'cptcity')
install.packages(libs, dependencies = TRUE)
```

### **Activación de los paquetes instalados**

```{r, warning=FALSE,message=FALSE}
library(tidyverse) # Pkg para ciencia de datos 
library(RSAGA)     # Pkg para integrar SAGA con R
library(raster)    # Pkg para manejar datos raster
library(sf)        # Pkg para manejar datos vectoriales
library(tmap)      # Pkg para elaborar mapas temáticos
library(cptcity)   # Pkg para obtener paleta de colores
```
  
### **Indentificando el directorio de trabajo donde están los módulos de SAGA **

Observación:

* Si usas un sistema operativo Windows y tienes instalado QGIS solo tienes que identificar la siguiente ruta:

```{r,eval=FALSE}
env <- rsaga.env(path = 'C:/Program Files/QGIS 3.10/apps/saga-ltr')
```

* Si usas el sistema operativo de GNU/Linux sólo necesitas usar la siguiente expresión:

```{r, warning=FALSE,message=FALSE}
env <- rsaga.env()
env
```

El proceso anterior nos ayuda a integrar SAGA con R, adicionalmente nos brinda una información acerca de la versión de SAGA con la cual estamos trabajando, la ruta  de los módulos y alguna información adicional de interés.

### **Ahora vamos a proceder a visualizar las librerías disponibles de SAGA para trabajar dentro de R**

```{r}
libs <- rsaga.get.libraries(path = env$modules)
libs

# Usamos la función lenght para indentificar el total de liberías: 
length(libs)
```

### **Ahora vamos extraer todos los módulos de las librerías usando un pequeño código gracias al paquete tidyverse**

```{r,message=FALSE,warning=FALSE}
# Estos son los módulos para una libería específica ('ta_channels')
mod <- rsaga.get.modules(libs = 'ta_channels', env = env)

# Ahora vamos a crear una tabla con toda las liberías 
# y sus respectivos módulos:
rsaga_mod <- rsaga.get.modules(libs = libs,env = env) %>% 
  bind_rows(.id = 'librerias') %>% as_tibble()

# Solo visualizamos las 10 primeras filas de toda la tabla
head(rsaga_mod,10)
```

### **Ahora vamos a trabajar con el paquete raster para poder leer el Modelo de Elevación Digital (DEM) que está esta disponible en el siguiente enlace [click aquí](https://github.com/barja8/barja8.github.io/raw/master/content/post/2020-01-19-integrando-saga-con-r-para-el-an%C3%A1lsisi-de-terreno/Insumos/DEM.tif.tar)**

```{r,warning=FALSE,message=FALSE}
dem <- raster('Insumos/DEM.tif')
plot(dem)
```

### **Es importante corregir algunos valores vacíos que presenta nuestro modelo de elevación digital, para esto vamos a usar el algoritmo de Fill sinks de Wang & Liu.**

```{r,warning=FALSE,message=FALSE}
rsaga.fill.sinks(in.dem = 'Insumos/DEM.tif',
                 out.dem = 'Insumos/DEM_fill')

# Visualización de nuestro DEM corregido
tmap_mode('view')
raster('Insumos/DEM_fill.sdat') %>% 
  tm_shape() + 
  tm_basemap('Esri.WorldTopoMap') +
  tm_raster(style = 'cont',alpha = 0.75,
            palette = cpt(pal = 'ncl_topo_15lev'))

```

### **Ahora procedemos a calcular el mapa de pendientes, aspecto y de curvatura**

```{r, warning=FALSE,message=FALSE}
rsaga.slope.asp.curv(in.dem = 'Insumos/DEM_fill.sdat',
                     out.slope = 'Salida/pendiente',
                     out.aspect = 'Salida/aspecto',
                     out.cgene = 'Salida/curvatura',
                     unit.slope = 1,
                     unit.aspect = 1,
                     method = 'maxslope')

# Ahora procedemos a visualizar el mapa de pendiente
raster('Salida/pendiente.sdat') %>% 
  tm_shape() + 
  tm_basemap('Esri.WorldTopoMap') +
  tm_raster(style = 'quantile',n = 7,palette = 'Spectral')

# Visualizando el mapa de aspectos
raster('Salida/aspecto.sdat') %>% 
  tm_shape() + 
  tm_basemap('Esri.WorldTopoMap') +
  tm_raster(style = 'cont',palette = cpt(pal = 'grass_gdd',rev = TRUE))

# Visualizando el mapa de curvatura general
raster('Salida/curvatura.sdat') %>% 
  tm_shape() + 
  tm_basemap('Esri.WorldTopoMap') +
  tm_raster(style = 'cont',palette = cpt(pal = 'grass_ramp'))
```

### **Ahora vamos a calcular el índice de humedad topográfica (TWI) y el índice de posición topográfica (TPI)**

```{r, warning=FALSE,message=FALSE}
rsaga.get.usage(lib = 'ta_hydrology',module = 15)
rsaga.geoprocessor(lib = 'ta_hydrology',module = 15,
                   param = list(DEM = 'Insumos/DEM_fill.sdat',
                                TWI = 'Salida/Twi' ),
                   env = env)

rsaga.get.usage(lib = 'ta_morphometry',module = 18)
rsaga.geoprocessor(lib = 'ta_morphometry',module = 18,
                   param = list(DEM = 'Insumos/DEM_fill.sdat',
                                TPI = 'Salida/Tpi' ),
                   env = env)

# Visualizando el mapa de índice de humedad topográfica
raster('Salida/Twi.sdat') %>% 
  tm_shape() + 
  tm_basemap('Esri.WorldTopoMap') +
  tm_raster(style = 'cont',palette = cpt(pal = 'idv_blues'))

# Visualizando el mapa de índice de posición topográfica
raster('Salida/Tpi.sdat') %>% 
  tm_shape() + 
  tm_basemap('Esri.WorldTopoMap') +
  tm_raster(style = 'cont',palette = cpt(pal = 'neota_base_yellow'))

```

### **Con RSAGA también podemos calcular el orden de Strahler y la red de drenaje**

```{r, warning=FALSE,message=FALSE}
rsaga.get.usage(lib = 'ta_channels',module = 5)
rsaga.geoprocessor(lib = 'ta_channels',module = 5,
                   param = list(DEM = 'Insumos/DEM_fill.sdat',
                                ORDER = 'Salida/Strahler_order',
                                SEGMENTS = 'Salida/red_drenaje'),
                   env = env)
```

### **Finalmente visualizamos nuestros resultados**
#### **Strahler order**
```{r, warning=FALSE,message=FALSE}
raster('Salida/Strahler_order.sdat') %>% 
  tm_shape() + 
  tm_basemap('Esri.WorldTopoMap') +
  tm_raster(style = 'fixed',breaks = seq(0,5,1),palette = '-viridis')

```

#### **Red de drenaje**

```{r, warning=FALSE,message=FALSE}
read_sf('Salida/red_drenaje.shp') %>% 
  tm_shape() + 
  tm_basemap('Esri.WorldTopoMap') +
  tm_lines()

```

### **Delimitación de una cuenca hidrográfica con RSAGA**

```{r}
pto <- read_sf('Insumos/punto_defogue.shp')

read_sf('Salida/red_drenaje.shp') %>% 
  tm_shape() + 
  tm_basemap('Esri.WorldTopoMap') +
  tm_lines() + 
  tm_shape(pto) + 
  tm_bubbles(col = 'blue',size = 0.35)

```


```{r,warning=FALSE,message=FALSE}
rsaga.get.usage(lib = 'ta_hydrology',module = 4)
rsaga.geoprocessor(lib = 'ta_hydrology',module = 4,
                   param = list(ELEVATION = 'Insumos/DEM_fill.sdat',
                                TARGET_PT_X = 973110.6 ,
                                TARGET_PT_Y = 8061551,
                                AREA = 'Salida/CH_area',
                                METHOD = 0),
                   env = env)

```

### **El resultado de la delimitación de la cuenca hidrográfica es un dato de tipo raster**

```{r,message=FALSE,warning=FALSE}
raster('Salida/CH_area.sdat') %>% 
  tm_shape() + 
  tm_basemap('Esri.WorldTopoMap') +
  tm_raster() + 
  tm_shape(pto) + 
  tm_bubbles(col = 'blue')

```

### **Vectorización de la cuenca hidrográfica**

```{r,message=FALSE,warning=FALSE}
rsaga.get.usage(lib = 'shapes_grid',module = 6)
rsaga.geoprocessor(lib = 'shapes_grid',module = 6,
                   list(GRID = 'Salida/CH_area.sdat',
                        POLYGONS = 'Salida/CH_polygon')
                   )
```

### Visualización del proceso de vectorización de la cuenca hidrográfica
```{r,message=FALSE,warning=FALSE}

read_sf('Salida/CH_polygon.shp') %>% 
  filter(ID == 1) %>% 
  tm_shape() + 
  tm_basemap('Esri.WorldTopoMap') +
  tm_polygons(alpha = 0,border.col = 1,lwd = 2) +
  tm_shape(read_sf('Salida/red_drenaje.shp')) +
  tm_lines(col = 'blue') +
  tm_shape(pto) + 
  tm_bubbles(col = 'red',size = 0.35) 

```

##### Referencias:
* [Espiritu Rojas, Antonio.(2015).Terrain Analisis With Saga And R Using Digital Elevations Models](https://rstudio-pubs-static.s3.amazonaws.com/71408_b030e34a487f46d4ac1a0e5ecf67f5d5.html)

* [Brenning Alexander,Bangs Donovan y Becker Marc.(2018).Introduction to Terrain Analysis with RSAGA: Landslide Susceptibility Modeling ](https://cran.r-project.org/web/packages/RSAGA/vignettes/RSAGA.html)


